臺灣高等法院臺南分院民事判決　　　　　94年度再易字第13號
再 審原 告　乙○○
訴訟代理人　林國一　律師
再 審被 告　甲○○
訴訟代理人　汪玉蓮　律師
複 代理 人　奚淑芳　律師
上列當事人間請求履行契約事件，再審原告對於中華民國94年4
月12日本院93年度上易字第201號確定判決提起再審，本院判決
如下：
    主  文
再審之訴駁回。
再審訴訟費用由再審原告負擔。
    事實及理由
一、本件再審原告係對於本院93年度上易字第201號民事確定判
    決，主張該判決有民事訴訟法第496條第1項第1款適用法規
    顯有錯誤、同項第13款發現未經斟酌之證物及同法第497條
    如就足影響於判決之重要證物，漏未斟酌之再審事由，向本
    院提起再審之訴，依同法第499條第1項之規定，專屬本院管
    轄；又再審原告等係於94年4月14日收受本院93年度上易字
    第201號判決，有送達證書附於本院前審卷第63頁可參，
    而於94年5月9日具狀向本院提起再審之訴，有再審原告民事
    再審起訴狀附於本院卷可稽，並未逾民事訴訟法第500條第1
    項所規定30日之不變期間，合先敘明。
二、再審原告主張：
(一)、兩造因土地買賣糾紛，曾於85年10月23日在嘉義縣水上鄉調
    解委員會調解成立，並作成調解書（85年民調字第68號）。
    而依據當時調解書之內容，再審被告應於有糾紛之嘉義縣水
    上鄉○○段388、388－1、388－2、388－3、388－4、388－
    5地號等六筆土地經測量會算後，將多分得之土地，移轉登
    記予再審原告。惟再審被告事後反悔，屢經再審原告催討，
    均置之不理，至今仍未依調解書之內容履行義務。再審原告
    於前程序主張再審被告之父親鄭見成與再審原告於民國70年
    1月9日共同出資合夥購買土地後，共同出售予訴外人林素容
    ，由林素容轉售郭芳政之土地，已分歸在該388-5號土地範
    圍內，郭芳政遂會同再審原告對再審被告及其父親鄭見成進
    行調解，以要回郭芳政購買之土地。嗣因再審被告及其父親
    鄭見成反悔，不依調解會同測量，計算分配面積，交還超出
    分配占用之土地，郭芳政遂對再審原告、再審被告等人提起
    土地所有權人移轉登記訴訟，經台灣嘉義地方法院86年度訴
    字第304號、本院88年度上更(一)字第51號、本院91年度上更
    (二)字第20號判決郭芳政敗訴判決確定。但該判決仍確認鄭見
    成及甲○○分配之土地，較其應分得多出40坪（未含門前38
    8-5號道路預定地），此增加部份即係林素容購買轉售郭芳
    政之系爭土地無訛。再審原告並提出判決書及承諾書為證明
    ，惟原確定判決對於再審原告上開主張及舉證（系爭調解書
    郭芳政同為聲請人，郭芳政因再審被告反悔不會同測量，而
    提起訴訟之民事判決書及鄭見成出具之承諾書），解釋該調
    解書真意等就足以影響判決之重要證物，均漏未審酌，致未
    能探求調解書真義，而有民事訴訟法第496條第1項第13款及
    第497條之再審事由。
(二)、原確定判決，就再審被告所提出之上開判決書、承諾書及調
    解書第5項所載再審被告僅能多占用調解書附圖編號Ｍ部分
    下端紅色斜線三角形地帶，388-5地號範圍（面積）超出Ｍ
    部分為再審被告多分配之部分等上述主張，均棄置不論，漏
    未審酌。此有利於再審原告之主張，若不予採用，依法亦應
    說明理由，其不予採用，亦不說明理由，適用法規顯有錯誤
    ，有民事訴訟法第496條第1項第1款之再審事由。又訴外人
    郭芳政於民國73年購買占用如原確定判決複丈成果圖Ｆ部分
    迄今，並未有爭議，倘因調解委員會素質不佳，辭不達意（
    調解書內容第二項「兩造願意測量後，如佔用之一方，於測
    量後二個月內，自行拆除地上物，無條件交還佔地」應置於
    調解內容最後），拘泥於所用之詞句，而使郭芳政永遠無法
    取得其購買佔用之土地，徒生爭擾，亦違社會公平正義等語
    。爰依民事訴訟法第496條第1項第1款、第13款、第497條規
    定提起本件再審之訴。
    於本院聲明：
    (一)原確定判決即台灣嘉義地方法院93年度訴字第249號、本
    院93年度上易字第201號判決均廢棄；(二)再審被告應將坐落
    嘉義縣水上鄉○○段388-5號建地，辦理分割如原確定判決
    附圖（嘉義縣水上鄉地政事務所94年2月4日複丈成果圖）所
    示Ｆ部份面積0.0115公頃及Ｇ部份面積0.0017公頃，將所有
    權移轉登記與再審原告；(三)再審被告應將坐落嘉義縣水上鄉
    ○○段388-5號建地內，如附圖所示Ｇ部份面積0.0017公頃
    土地上之建物拆除，將土地交付再審原告管業。
三、再審被告則以：再審原告以前程序判決對於本院91年度上更
    (二)20號民事判決認鄭見成及甲○○分配之土地，較其應分得
    多出40坪"漏未"審酌；另調解書載明：再審被告應多出之面
    積僅為調解書紅色斜線部份，其餘多出之部分（即原確定判
    決複丈成果圖編號Ｆ及Ｇ部分）自應分割出移轉返還再審原
    告，再審原告再將郭芳政應得之部分，移轉登記與郭芳政為
    調解真意，原確定判決對於再審原告上開主張及舉證，漏未
    審酌，然原審判決已詳論之，並無重要證據漏未審酌之問題
    等語，資為抗辯。
    於本院聲明：再審原告之訴駁回。
四、按民事訴訟法第496條第1項第1款所謂適用法規顯有錯誤，
    係指法院就認定事實，有適用法規顯然錯誤之情形，並不包
    括漏未斟酌證據及認定事實錯誤之情形在內，最高法院著有
    63年度台上字第880號判例及71年台再字第30號判例足供參
    照。而本件再審原告雖主張原確定判決，就有利於再審原告
    之主張，其不予採用，亦不說明理由，有適用法規顯有錯誤
    云云，然再審原告並非主張法院就認定之事實有何適用法規
    顯有錯誤之情事，究與確定判決適用法規顯有錯誤之情形截
    然有別。其主張原確定判決，有適用法規有顯有錯誤之再審
    事由，顯屬無據。
五、次按當事人發見未經斟酌之證物或得使用該證物者，但以如
    經斟酌可受較有利益之裁判者為限，得以再審之訴對於確定
    終局判決聲明不服，固為民事訴訟法第496條第1項第13款所
    明定；惟所謂當事人發見未經斟酌之證物，或得使用該證物
    者，係指前訴訟程序事實審言詞辯論終結前已存在之證物，
    因當事人不知有此，或雖知之，而未能使用致未經斟酌，現
    始知之，或現始能使用者而言；若在前訴訟程序事實審言詞
    辯論終結前已提出之證物，為確定判決所不採；抑若在前訴
    訟程序事實審言詞辯論終結前尚未存在之證物，本無所謂發
    見，自不得以之為再審事由（最高法院29年上字第1005號及
    32年上字第1247號判例參照）。且當事人以發見未經斟酌之
    證物或得使用該證物為再審理由者，以該證物如經斟酌可受
    較有利益之裁判者為限。申言之，當事人發見之新證物，如
    經斟酌，仍不足動搖原確定判決之基礎者，自不得據為本款
    之再審理由。本件再審原告固主張原確定判決就其對調解之
    真意為何之主張及舉證均未予斟酌，原確定判決如經斟酌其
    可受較有利益之裁判，而有民事訴訟法第496條第1項第13款
    之再審事由云云。然再審原告所主張未經前訴訟程序確定判
    決所斟酌之證物即訴外人郭芳政因再審被告反悔不會同測量
    而提起訴訟之民事判決書（含台灣嘉義地方法院86年度訴字
    第304號、本院91年度上更(二)字第20號民事判決書）及鄭見
    成之承諾書。惟前開判決及承諾書已據再審原告於前訴訟程
    序事實審言詞辯論終結前提出（見臺灣嘉義地方法院93年度
    訴字第249號卷第22-37、78-79頁），本無所謂發現未經斟
    酌證物。是以再審原告主張其有發現未經斟酌證物之情，並
    非屬實。茲再提出據為再審之訴之主張，要難認為符合民事
    訴訟法第496條第1項第13款所定之再審事由。
六、末按民事訴訟法第466條不得上訴於第三審法院之事件，除
    前條規定外，其經第二審確定之判決，如就足影響於判決之
    重要證物，漏未斟酌者，亦得提起再審之訴。民事訴訟法第
    497條固定有明文。惟所謂重要證物漏未斟酌，係指足以影
    響判決基礎之重要證物，雖在前訴訟程序業已提出，然未經
    確定判決加以斟酌者而言，或則忽視當事人聲明之證據而不
    予調查，或則就依聲請或依職權調查之証據未為判斷，均不
    失為漏未斟酌，且以該證物足以動搖原確定判決基礎者為限
    。若係於判決理由項下說明無調查必要，或縱經斟酌亦不足
    影響判決基礎之意見，即與未經斟酌有間，不得據為本條所
    定之再審理由。查再審原告固主張本院93年上易字第201號
    原確定判決，就該調解書之真意、訴外人郭芳政所提起另案
    訴訟之民事判決書（台灣嘉義地方法院86年度訴字第304號
    、本院91年度上更(二)字第20號民事判決書）及鄭見成之承諾
    書等重要證據漏未斟酌云云，惟查本院原確定判決理由欄第
    五、六項已就調解書之真意已詳予以斟酌（見本院93年度上
    易字第201號判決書第2-7頁）。又本院原確定判決並於理由
    欄第7段表明「至兩造其餘攻擊或防禦方法及舉證，均不影
    響本院所為前開論斷，自無再為一一審論之必要」等語，有
    判決書附卷可按，是原判決顯係已就再審原告於前程序提出
    之證物均加以斟酌，認不影響判決結果。是則再審原告主張
    原確定判決有重要證物漏未斟酌等語，自非實在，為無可取
    。
七、綜上所述，再審原告主張本院93年度上易字第201號確定判
    決適用法規顯有錯誤而有民事訴訟法第496條第1項第1之再
    審事由，已無可採。另原確定之再審判決並無再審原告主張
    之發現未經斟酌之證物，或得使用該證物可受較有利益之裁
    判及就足影響於判決之重要證據，漏未斟酌之情事，從而，
    再審原告依民事訴訟法第496條第1項第1款、第13款及第497
    條之規定，提出本件再審之訴，求為廢棄本院93年度上易字
    第201號確定判決，顯無理由，而應予駁回。又本院依職權
    調取本院93年度訴字第249號民事事件全卷，旨在審查再審
    原告提起本件再審之訴是否具備合法要件，並不涉再審原告
    提出前開證物資料之實質證據調查，亦無須另為其他證據調
    查，即足認再審原告提起本件再審之訴顯無再審理由，自無
    再行言詞辯論之必要，爰不經言詞辯論，逕以判決駁回之。
八、據上論結，本件再審原告之訴顯無理由，依民事訴訟法第50
    2條第2項、第78條，判決如主文。
中　　華　　民　　國　　94　　年　　9　　月　　　29　 日
                    民事第二庭  審判長法　官  丁振昌
　　　　　　　　　　　      　　　　　法　官  王明宏
　　　　　　　　　　　      　　　　　法　官  李素靖
上為正本係照原本作成。
不得上訴。
中　　華　　民　　國　　94　　年　　9　　月　　　30 　日
                                      書記官　林鈴香
                                                  Ｊ
